臺灣高等法院臺南分院刑事判決
上　訴　人
即　被　告　甲○○
選任辯護人　李衍志　律師
上列上訴人即被告因強盜等案件，不服臺灣臺南地方法院95年度
訴緝字第55號中華民國96年4月26日第一審判決（起訴案號：臺
灣臺南地方法院檢察署九十五年度偵字第九九五四號），提起上
訴，本院判決如下：
    主      文
原判決撤銷。
甲○○竊盜，因脫免逮捕，當場施以強暴，累犯，處有期徒刑參
年拾月。
    事      實
一、甲○○曾於民國 (下同)九十四年間因竊盜案件，經臺灣高
    雄地方法院判處有期徒刑三月，如易科罰金以三百元折算一
    日確定，並於九十四年六月二十八日執行完畢。詎仍不知悔
    改，猶基於意圖為自己不法之所有，於九十四年八月四日下
    午一時二十五分許，至位於臺南市○區○○街十五號賴蒲珍
    所經營之「南園開動」滷味店內，徒手將賴蒲珍所有置於櫃
    臺之橘色女用皮包一個【內有新臺幣（下同）三百元、信用
    卡一張及郵局存摺一本、法院文書等物】夾於腋下竊取得手
    ，正欲離去之際，為賴蒲珍發覺而出聲令被告站住，並用手
    抓甲○○之肩膀後方阻其前進，然甲○○仍向店外移動，賴
    蒲珍遂高喊「抓賊」，一名路人並在「南園開動」滷味店前
    方之馬路上欲抓住甲○○但未果，而曾任警員之乙○○聽聞
    賴蒲珍之喊叫，立即從臺南市○區○○街十五號樓上衝至前
    方馬路上，且用手將甲○○之手往後壓至背面，予以壓制而
    進行不讓甲○○逃跑之逮捕動作之時，甲○○為圖脫免逮捕
    ，竟以嘴咬乙○○之右前臂及用手肘一直撞擊乙○○之胸部
    ，當場對乙○○施以強暴，致乙○○因而受有右前臂咬傷二
    ×二公分及前胸壁挫傷等傷害（業撤回傷害告訴，詳如後述
    ），惟甲○○仍遭乙○○壓制，且交由據報前來之警員處理
    ，並於甲○○身上查獲上開遭竊之橘色女用皮包一個。
二、案經乙○○訴由臺南市警察局第五分局報請臺灣臺南地方法
    院檢察署檢察官偵查起訴。
    理      由
一、行政院衛生署嘉南療養院（下稱嘉南療養院）九十六年一月
    十九日嘉南般字第０九六００００四七五號函附之司法精神
    鑑定報告書（見審理卷第一五二頁至第一五六頁），雖為被
    告甲○○以外之人於審判外之書面陳述，然嘉南療養院係依
    刑事訴訟法第二百零八條第一項準用同法第二百零六條第一
    項規定，受本院囑託進行鑑定而出具之書面鑑定報告，屬於
    同法第一百五十九條第一項所指法律有規定得作為證據之情
    形，故上開司法精神鑑定報告書，得為證據；又行政院衛生
    署臺南醫院九十四年八月四診斷證明書、扣押書、贓物認領
    保管單（見警卷第十一頁至第十三頁）及高雄市立凱旋醫院
    九十五年八月十日高市凱醫成字０九五０００四六０八號函
    附之病歷影本（見原審審理卷第六一頁至第六五頁），檢察
    官、被告及辯護人於本院調查證據時，均知曉為審判外之書
    面陳述，係為傳聞證據，且至言詞辯論終結前均未聲明異議
    ，本院審酌上開書面陳述作成之情況，認為適當，故依刑事
    訴訟法第一百五十九條之五第二項規定，得為證據。再者傳
    聞法則係對於被告以外之人於審判外之言詞或書面陳述，亦
    即針對被告以外之人於審判外以言詞或書面所為之供述證據
    而為之規範，卷附遭竊橘色女用皮包一個及其內含物品之相
    片二幀（見警卷第十四頁），係以科學、機械之方式，對於
    所拍攝內容所為忠實且正確之記錄，性質上並非供述證據，
    應無刑事訴訟法第一百五十九條第一項規定之適用；又賴蒲
    珍、乙○○之警詢，因與審判中之陳述並無不符，該警詢與
    刑事訴訟法第一百五十九條之二規定不符，無須引為證據，
    均合先敘明。
二、訊據上訴人即被告對於上揭至臺南市○區○○街十五號內，
    徒手竊取賴蒲珍所有置於櫃臺之橘色女用皮包一個得手，且
    於遭乙○○並用手將其之手往後壓至背面而為壓制時，其曾
    以嘴咬乙○○之右前臂及用手擊乙○○之胸部，致乙○○因
    而受有右前臂咬傷二×二公分及前胸壁挫傷等傷害等情，固
    均為坦承，惟矢口否認有何為圖脫免逮捕而當場施強暴之犯
    行，並辯稱：當時包含乙○○在內，約有四、五人同時壓制
    我之手及掐我脖子，且我之腳又觸及機車之排氣管，很痛才
    用嘴咬乙○○之右前臂及用手擊乙○○之胸部，希望能鬆開
    壓制解除疼痛，我並無對乙○○施以強暴而藉以脫免逮捕之
    意云云。經查：
  (1)證人賴蒲珍於原審審理中證稱；九十四年八月四日我在臺南
    市○區○○街十五號店面內看電視，聽見後面傳來聲音，轉
    頭即見被告走至櫃台，並將我的橘色皮包塞進其身著之夾克
    內，動作很快要跑出去，我先用臺語喊「你給我站住」，但
    被告不理一直往前走，我遂用雙手抓其肩膀，但其還是一直
    往前拖至店門口，我就以臺語喊「抓賊」，有一位騎機車剛
    好經過之年輕人就停下來，幫我在馬路中間抓被告，但該年
    輕人太瘦小，抓不住被告，我持續喊抓賊，當過警察之乙○
    ○就過來，以擒拿術用手將被告之手壓制於後面，而將被告
    壓制於上址對面房屋之前方，且乙○○在壓制時，被告即用
    牙齒咬乙○○之手及揮拳亂打乙○○而想要離開，當時只有
    乙○○一人對被告進行壓制，並無其他人同時壓制，亦無任
    何人掐住被告之脖子，且在我進屋內報警之前，我並未見到
    乙○○有將被告壓制於機車上，待我再出來時，警員即到場
    等語（見原審審理卷第一八六頁至第一九０頁、第一九五頁
    ），且證人乙○○亦於原審審理中證稱：九十四年八月四日
    我在臺南市○區○○街十五號樓上聽到很多路人在叫及賴蒲
    珍喊「強盜、強盜」，我就衝下樓，看到被告在路中央，往
    開元路方向跑，有一個路人與之拉扯，我看到被告之腋下有
    賴蒲珍之皮包，因我認得該皮包，遂追向被告要取回皮包，
    並在上址對面用我以前學過之擒拿術，以手將被告之手往後
    壓而不讓其逃走，我在壓制被告之過程中，被告欲掙脫離開
    ，而用嘴咬我的右手及用手肘一直撞我的胸部，因為被告咬
    我，我就面對面地貼著被告之身體，將其壓制在被告後方一
    部倒地之機車上，被告之背面遂貼著機車，我係先遭被告口
    咬，方才將其壓於機車上，且壓在機車上一陣子後，被告才
    喊痛，我等警員到場後，才將被告鬆開交予警員處理，並由
    警員在被告身上取出上揭皮包，全程只有我一個人進行前開
    壓制之動作，並無其他人幫忙，我亦未曾用手碰壓被告之脖
    子等語至明（見原審審理卷第一九一頁至第一九四頁），此
    外並有查獲賴蒲珍遭竊橘色女用皮包一個及內含物品之扣押
    書、贓物認領保管單各一份及相片二幀（見警卷第十一頁、
    第十二頁、第十四頁），以及乙○○因遭被告咬及右手及用
    手肘撞擊胸部，致受有右前臂咬傷二×二公分及前胸壁挫傷
    等傷害之行政院衛生署臺南醫院診斷證明書一份（見警卷第
    十三頁）在卷可稽。
  (2)依上開證人賴蒲珍所述，被告在警員據報到場處理之前，只
    有乙○○對其施以壓制之動作，且乙○○在壓制之過程中，
    並未採取用手掐壓被告脖子之手段，亦無所謂四、五人同時
    壓制被告之手或掐壓被告脖子之狀況，再者被告係在對乙○
    ○施以用嘴咬乙○○之右手及用手肘撞擊乙○○之胸部，企
    圖藉以掙脫乙○○之壓制之故，乙○○始再將被告壓制於被
    告後方之機車上，亦即縱然被告之身體曾有接觸機車，其在
    接觸之前即早已對乙○○施以嘴咬右手及用手肘撞擊胸部之
    動作，更何況被告迭於警詢、偵訊，以及在原審準備程序中
    ，既未曾提及遭壓制之過程中，被告之腳有何曾觸及機車排
    氣管之情形，亦無任何明確之證據資料足以為佐證，則被告
    辯稱其係因遭四、五人同時壓制手及掐住脖子，且腳又觸及
    機車之排氣管，方因而用嘴咬乙○○之右前臂及用手擊乙○
    ○之胸部欲藉以鬆開壓制解除疼痛云云，並非真實，不足採
    信。
  (3)次按刑法第三百二十九條準強盜罪之構成要件，只須行為人
    主觀上本乎防護贓物、脫免逮捕或湮滅罪證之目的而當場施
    以強暴（即以有形之暴力行為強加諸被害人之身體）、脅迫
    行為，即足充之，至於具體之客觀外在情形如何，是否生傷
    害結果或至使不能抗拒，則非所問（最高法院九十四年度台
    上字第二八一六號判決意旨參照），亦即行為人只需為達上
    開目的，而以強暴方式對其所受之逮捕動作，予以抗拒排除
    ，即已該當準強盜罪之構成要件，並不以達到刑法第三百二
    十八條強盜罪所指之不能抗拒之程度為必要。查被告於竊得
    賴蒲珍之皮包後，經賴蒲珍用手抓其肩膀阻其離開及大呼「
    抓賊」，以及路人在馬路上攔阻，且直至乙○○業已對其壓
    制而具體進行逮捕動作之時，被告猶不願束手就範，而對乙
    ○○施以嘴咬右手及用手肘撞擊胸部此等抗拒排除逮捕之強
    暴舉動，則被告欲藉上揭強暴之方式擺脫逮捕之意，至為彰
    顯，不容被告推諉。從而，被告所辯云云，無非事後卸責之
    詞，不足採信，事證明確，被告犯行洵堪認定。
　(4)又原審針對被告為上開犯行時之精神狀態，送請嘉南療養院
  　鑑定，經該院綜合被告之過去史、犯罪經過、身體檢查、精
    神狀態檢查及心理衡鑑結果，認為被告意識清楚，智能為邊
    緣智能水準程度，其對案情之描述與賴蒲珍之描述雖略有不
    同（如賴蒲珍指被告竊取時，其正在看電視，而被告指稱當
    時賴蒲珍在睡覺），但其他時序上大致無誤；被告過去曾有
    因異常精神症狀而至精神科就診之記錄，但無持續之治療，
    其雖自述本案發生當時係受到聽幻覺之指使而做出犯行，然
    因李員之精神病症狀較為輕微，且發作之頻率亦並不固定或
    持續，故客觀上無法推論而證實案發當時被告之行為受到精
    神病症狀之影響，有該院九十六年一月十九日嘉南般字第０
    九六００００四七五號函附之司法精神鑑定書一份可憑（見
    審理卷第一五二頁至第一五六頁）。是既無客觀而科學之證
    據資料足以確認被告係受到神病症狀之影響而為本件犯行，
    且參酌被告於九十四年八月四日（即本件犯行當日）十七時
    四十分許製作警詢之時，猶能對其進入臺南市○區○○街十
    五號內，從櫃檯處拿取橘色女用皮包一個，且夾於腋下正欲
    離開時，被賴蒲珍發現並大喊抓賊，且遭賴蒲珍追出拉住衣
    服，以及嗣遭乙○○壓制，而其亦咬傷乙○○之右手臂等過
    程，均能一一清楚陳述，且賴蒲珍於審理中證稱在案發現場
    並未見被告喃喃自語之情形等語（見審理卷第一八九頁），
    而乙○○亦審理中稱被告當時精神很好，不像是精神有問題
    之人等語（見原審審理卷第一九四頁），則被告於本件犯行
    之時，並無明確而足以認定被告當時係處於刑法第十九條第
    一項、第二項所指因精神障礙或其他心智缺陷，致不能辨視
    其行為違法或欠缺依其辨識而行為之能力，或者因精神障礙
    或其他心智缺陷之原因，致其辨視行為違法或其辨識而行為
    之能力顯著減低等狀況之證據資料存在，或有修正前刑法第
    十九條精神耗弱或心神喪失之情形，因此尚無適用修正前或
    修正後刑法第十九條第一項、第二項規定之餘地。
三、核被告甲○○所為，係犯刑法第三百二十九條、第三百二十
    八條第一項之準強盜罪。
四、【累犯新舊法比較及適用】：
　　有關累犯原規定「受有期徒刑之執行完畢，或受無期徒刑或
    有期徒刑一部之執行而赦免後，五年以內再犯有期徒刑以上
    之罪者，為累犯，加重本刑至二分之一」；95年7月1日修正
    施行後規定「受徒刑之執行完畢，或一部之執行而赦免後，
    五年以內故意再犯有期徒刑以上之罪者，為累犯，加重本刑
    至二分之一」，因此刑法第四十七條累犯之要件，亦有擴張
    及限縮，新法並採故意犯為構成累犯之要件，新舊法就累犯
    之要件，既因此而有變動，自均屬行為後法律有變更，而非
    僅屬文字修正，應有新舊法比較適用之問題，經比較結果，
    以新法累犯之規定對被告為有利，自應適用裁判時刑法第四
    十七條累犯之規定（最高法院96年台上字第3773號判決參照
    ) 。被告曾於九十四年間因竊盜案件，經臺灣高雄地方法院
    判處有期徒刑三月，如易科罰金以三百元折算一日確定，並
    於九十四年六月二十八日執行完畢，有臺灣高等法院被告全
    國前案紀錄表可憑，其於有期徒刑執行完畢後五年內，再故
    意犯本件有期徒刑以上之罪，應依刑法第二條第一項但書規
    定，依修正後刑法第四十七條，論以累犯，並加重其刑。
五、又被告甲○○經送嘉南療養院鑑定結果，雖無法證明被告行
    為當時有何精神障礙或其他心智缺陷等之原因，但依被告之
    病史及卷附之高雄市立凱旋醫院、奇美醫院之病歷以觀，被
    告卻有精神疾病（並非很嚴重），本院審酌被告已近七十歲
    之高齡，又有前開疾病存在，本件犯罪時亦無攜兇器，犯罪
    情況亦非嚴重，則被告對於本件之犯罪情狀顯可憫恕，認科
    以最低度刑仍嫌過重，爰依刑法第59條之規定酌量減輕其刑
    ，被告所犯之上開刑有加重及減輕，先加後減。
六、原審予以論罪科刑，並量處有期徒刑伍年肆月，固非無見。
    惟查：被告甲○○經送嘉南療養院鑑定結果，雖無法證明被
    告行為當時有何精神障礙或其他心智缺陷等之原因，但依被
    告之病史及卷附之高雄市立凱旋醫院、奇美醫院之病歷以觀
    ，被告卻有精神疾病（並非很嚴重）存在，惟原審就此部分
    未予審酌，即有未洽。被告上訴意旨，認原審量刑過重云云
    ，雖無理由，惟原判決既有可議，自應由本院將原判決撤銷
    改判。爰審酌被告為圖取獲取財物，竟為竊盜行為，復於遭
    受逮捕時，猶為圖脫免逮捕而對逮捕者施以致其受傷之強暴
    行為，侵害他人之財產安全及危害於社會秩序，惟念其對於
    竊盜及對逮捕者施以強暴行為之事實，尚知坦認，且斟酌被
    告對逮捕者施強暴而造成之傷勢，尚屬輕微，被告施暴之侵
    害程度尚非鉅大等一切情狀，量處如主文第二項所示之刑。
七、公訴意旨另因被告上開徒手毆打告訴人乙○○之胸部及口咬
    告訴人之右手，致告訴人因而受有右前臂遭咬傷二×二公分
    及前胸壁挫傷等傷害，而認被告尚涉犯刑法第二百七十七條
    第一項之傷害罪等語，惟該條犯罪依同法第二百八十七條規
    定，須告訴乃論，而告訴人業當庭撤回對被告之傷害告訴，
    有審判筆錄可憑（見審理卷第二００頁），故被告涉嫌傷害
    部分，業經告訴人撤回告訴，然因公訴人認此與前開成罪部
    分，有刑法修正前之牽連犯之裁判上一罪關係，爰不另為不
    受理判決之諭知，附此敘明。
據上論結，應依刑事訴訟法第369條第一項前段、第364條、第29
9條第一項前段、刑法第2條第1項、第329條、第328條第1項，第
47條、第59條，判決如主文。
本案經檢察官李傳來到庭執行職務。
中　　華　　民　　國　　96　　年　  7　　 月　  25　  日
                  刑事第五庭  審判長法　官  楊明章
                                    法　官  戴勝利
                                    法　官  顏基典
以上正本證明與原本無異。
如不服本判決，應於收受本判決後十日內向本院提出上訴書狀。
其未敘述上訴理由者並得於提起上訴後十日內向本院補提理由書
狀（均須按他造當事人之人數附繕本）「切勿逕送上級法院」。
　　　　　　　　　　　　　　　　　　書記官  呂嘉文
中　　華　　民　　國　　96　　年　　7 　　月　　26　　日
【附錄】本判決論罪科刑法條：
刑法第329條：
竊盜或搶奪，因防護贓物、脫免逮捕或湮滅罪證，而當場施以強
暴脅迫者，以強盜論。
中華民國刑法第328條第1項、第4項：
意圖為自己或第三人不法之所有，以強暴、脅迫、藥劑、催眠術
或他法，至使不能抗拒，而取他人之物或使其交付者，為強盜罪
，處5年以上有期徒刑。
第1項及第2項之未遂犯罰之。
